# (PART) Trabajo 2: Estadística paramétrica {-}

# Estadística paramétrica {#parametrica}

En el capítulo anterior hicimos análisis exploratorio de datos sobre una única
base de datos (viviendas de California) con el fin de describir una variable
respuesta numérica y sus relaciones con otras características. En este
capítulo cambiamos de objetivo: en lugar de explorar, **contrastamos
hipótesis**; resumidamente, realizamos:

1. Resumen exploratorio de los grupos a comparar.
2. Verificación del supuesto de **normalidad** (Kolmogorov-Smirnov, Shapiro-Wilk
   o Lilliefors, según el caso).
3. Verificación del supuesto de **homocedasticidad** (igualdad de varianzas),
   con `var.test`, Bartlett, Levene o Fligner-Killeen.
4. Contraste de medias (o medianas) con la prueba correspondiente: t de Student
   (varianzas iguales o Welch), t pareado, o su alternativa no paramétrica
   (Wilcoxon/Mann-Whitney).
5. Tamaño del efecto, cuando aplica.

Además de aplicar cada función de R, en varios puntos (las tareas) **reproducimos el
cálculo manualmente** a partir de la teoría (el estadístico, el p-valor y el
intervalo de confianza) para verificar que coincide exactamente con la salida
de la función nativa. Esto no es un adorno: es la forma de comprobar que
entendemos qué hace la caja negra antes de confiar en ella.

Cargamos las librerías que se usan a lo largo del capítulo:

```{r libreria-parametrica, message=FALSE, warning=FALSE}
library(readxl)
library(dplyr)
library(effsize)
library(openintro)
library(nortest)
library(car)
library(rstatix)
library(coin)
```

## Presión arterial: dos grupos independientes con varianzas iguales

Trabajamos con `data/datos_medicos.xlsx`, que registra 100 mediciones de
presión sistólica y 100 de presión diastólica. El objetivo es determinar si
existe una diferencia estadísticamente significativa entre los promedios de
ambas.

```{r data-medicos}
df <- read_excel("data/datos_medicos.xlsx")
df$Presion <- factor(df$Presion)

dfs <- df %>%
  filter(Presion == 'PresionSistolica') %>%
  pull(Valores)

dfd <- df %>%
  filter(Presion == 'PresionDiastolica') %>%
  pull(Valores)
```

### Análisis exploratorio

```{r resumen-medicos}
df %>%
  group_by(Presion) %>%
  summarise(n = length(Valores),
            prom = mean(Valores),
            ds = sd(Valores),
            mediana = median(Valores),
            RIC = IQR(Valores),
            min = min(Valores),
            max = max(Valores))
```

### Supuesto de normalidad

Usamos la prueba de Kolmogorov-Smirnov sobre los datos estandarizados y,
alternativamente, comparando directamente contra una normal con la media y
desviación estándar muestrales (ambas formas son equivalentes):

```{r normalidad-medicos}
ks.test(scale(dfs), 'pnorm')
ks.test(dfs, 'pnorm', mean = mean(dfs), sd = sd(dfs))

ks.test(scale(dfd), 'pnorm')
ks.test(dfd, 'pnorm', mean = mean(dfd), sd = sd(dfd))
```

No hay evidencia para rechazar la normalidad en ninguno de los dos grupos.

### Supuesto de homocedasticidad

```{r homocedasticidad-medicos}
var.test(dfs, dfd)
```

#### Verificación teórica del `var.test`

`var.test()` contrasta `H0: sigma_sist^2 / sigma_diast^2 = 1` frente a
`H1: sigma_sist^2 / sigma_diast^2 != 1`. Internamente calcula:

- **Estadístico:** $F = s_1^2 / s_2^2$, que bajo $H_0$ se distribuye como una
  **F de Fisher-Snedecor** con $v_1 = n_1-1$ y $v_2 = n_2-1$ grados de libertad.
- **p-valor bilateral:** $2 \cdot \min\big(P(F \le f),\ P(F \ge f)\big)$.
- **Intervalo de confianza** $(1-\alpha)$ para $\sigma_1^2/\sigma_2^2$:
  $\left(F \cdot \dfrac{1}{F_{1-\alpha/2}},\ F \cdot \dfrac{1}{F_{\alpha/2}}\right)$.

Reproducimos el cálculo a mano:

```{r teorema-varianzas}
n1 <- length(dfs)
n2 <- length(dfd)
v1 <- n1 - 1
v2 <- n2 - 1
alpha <- 0.05

# estadístico F = s1^2 / s2^2, se distribuye F(v1, v2) bajo H0
F_calc <- var(dfs) / var(dfd)
F_calc

# p-valor bilateral
p_valor_F <- 2 * min(pf(F_calc, v1, v2), 1 - pf(F_calc, v1, v2))
p_valor_F

# IC (1-alpha) para sigma1^2/sigma2^2
li_F <- F_calc * (1 / qf(1 - alpha / 2, v1, v2))
ls_F <- F_calc * (1 / qf(alpha / 2, v1, v2))
c(li_F, ls_F)
```

El resultado manual (**F = 0.9278, p = 0.7102**, IC (0.624, 1.379)) coincide
exactamente con la salida de `var.test()`. **Conclusión:** no hay diferencia
significativa de varianzas, así que se puede usar el t-test clásico con
varianzas iguales en lugar de la corrección de Welch.

### Diferencia de medias: t de Student

```{r ttest-medicos}
t.test(x = dfs, y = dfd, var.equal = TRUE, paired = FALSE)
```

```{r cohen-medicos}
cohen.d(dfs, dfd, paired = FALSE)
```

#### Verificación teórica del `t.test` (varianzas iguales)

Con varianzas iguales, el estadístico usa la **varianza combinada (pooled)**:

$$S_p^2 = \frac{(n_1-1)s_1^2 + (n_2-1)s_2^2}{n_1+n_2-2}, \qquad
t = \frac{\bar{x}_1 - \bar{x}_2}{\sqrt{S_p^2\left(\frac{1}{n_1}+\frac{1}{n_2}\right)}}
\ \sim\ t_{(n_1+n_2-2)}$$

```{r teorema-medias}
xbar1 <- mean(dfs)
xbar2 <- mean(dfd)
s1_2 <- var(dfs)
s2_2 <- var(dfd)

sp2 <- ((n1 - 1) * s1_2 + (n2 - 1) * s2_2) / (n1 + n2 - 2)
gl <- n1 + n2 - 2

t_calc <- (xbar1 - xbar2) / sqrt(sp2 * (1 / n1 + 1 / n2))
t_calc

p_valor_t <- 2 * (1 - pt(abs(t_calc), gl))
p_valor_t

t_crit <- qt(1 - alpha / 2, gl)
li_t <- (xbar1 - xbar2) - t_crit * sqrt(sp2 * (1 / n1 + 1 / n2))
ls_t <- (xbar1 - xbar2) + t_crit * sqrt(sp2 * (1 / n1 + 1 / n2))
c(li_t, ls_t)
```

El cálculo a mano da **t = 31.888, p ≈ 0**, IC (39.36, 44.55), idéntico a
`t.test(..., var.equal = TRUE)`.

#### Aproximación con la distribución normal (Z)

Como $n_1 = n_2 = 100 \ge 30$, por el Teorema del Límite Central se puede
aproximar el contraste con `z` en vez de `t`, sin necesidad de varianza
combinada:

```{r teorema-z}
se_z <- sqrt(s1_2 / n1 + s2_2 / n2)
z_calc <- (xbar1 - xbar2) / se_z
z_calc

p_valor_z <- 2 * (1 - pnorm(abs(z_calc)))
p_valor_z

z_crit <- qnorm(1 - alpha / 2)
li_z <- (xbar1 - xbar2) - z_crit * se_z
ls_z <- (xbar1 - xbar2) + z_crit * se_z
c(li_z, ls_z)
```

El resultado (**z = 31.888, p ≈ 0**, IC (39.38, 44.54)) es prácticamente igual
al obtenido con `t`, tal como se espera cuando las muestras son grandes: la t
de Student converge a la normal cuando los grados de libertad crecen.

## Precio según tipo de cuenta: varianzas desiguales (Welch)

Ahora usamos `data/datos_economia.xlsx`, que compara el precio de la cuenta
entre dos tipos: `Inversion` y `Ganancia` (n = 100 cada uno).

```{r data-economia}
df <- read_excel("data/datos_economia.xlsx")
df$`Tipo de cuenta` <- factor(df$`Tipo de cuenta`)

dfi <- df %>%
  filter(`Tipo de cuenta` == 'Inversion') %>%
  pull(Precio)

dfg <- df %>%
  filter(`Tipo de cuenta` == 'Ganancia') %>%
  pull(Precio)
```

### Análisis exploratorio

```{r resumen-economia}
df %>%
  group_by(`Tipo de cuenta`) %>%
  summarise(n = length(Precio),
            prom = mean(Precio),
            ds = sd(Precio),
            mediana = median(Precio),
            RIC = IQR(Precio),
            min = min(Precio),
            max = max(Precio))
```

### Supuesto de normalidad

```{r normalidad-economia}
ks.test(scale(dfi), 'pnorm')
ks.test(scale(dfg), 'pnorm')
```

### Supuesto de homocedasticidad: tres formas de probarlo

```{r vartest-economia}
var.test(dfi, dfg)
```

`H0: sigma_inversion^2 = sigma_ganancia^2` frente a `H1:` varianzas distintas.
Además de `var.test`, existen tres pruebas clásicas de homogeneidad de
varianzas para dos o más grupos, que difieren en cómo construyen el
estadístico y en su robustez frente a la falta de normalidad:

| Prueba | Cómo funciona | Distribución del estadístico | Robustez a no-normalidad |
|---|---|---|---|
| **Bartlett** | Razón de verosimilitudes entre la varianza combinada y las varianzas de cada grupo | $\chi^2$ con $k-1$ g.l. | Baja — muy sensible; si los datos no son normales puede rechazar H0 aunque las varianzas sean iguales |
| **Levene** | ANOVA de un factor sobre las desviaciones absolutas de cada dato respecto a la media/mediana de su grupo | F de Fisher-Snedecor con $(k-1, N-k)$ g.l. | Media-alta — al centrar en la mediana es robusta a asimetría y colas pesadas |
| **Fligner-Killeen** | No paramétrica: rankea las desviaciones absolutas respecto a la mediana | $\chi^2$ con $k-1$ g.l. | Alta — la más robusta de las tres, ideal si hay atípicos o no hay normalidad |

```{r homogeneidad-economia}
# Bartlett: se basa en la razón de verosimilitudes entre la varianza combinada
# y las varianzas de cada grupo. Muy sensible al incumplimiento de normalidad.
bartlett.test(Precio ~ `Tipo de cuenta`, data = df)

# Levene: usa las desviaciones absolutas de cada observación respecto a la
# mediana de su grupo y aplica un ANOVA de un factor sobre esas desviaciones.
leveneTest(Precio ~ `Tipo de cuenta`, data = df, center = "median")

# Fligner-Killeen: prueba no paramétrica basada en los rangos de las
# desviaciones absolutas respecto a la mediana de cada grupo.
fligner.test(Precio ~ `Tipo de cuenta`, data = df)
```

**Resultado:** las tres pruebas rechazan $H_0$ (p < 0.001), coincidiendo con
`var.test()` (F = 22.28, p < 0.001). **Conclusión:** las varianzas de
`Precio` son claramente distintas entre `Inversion` y `Ganancia`, por lo que
se justifica usar el **t-test de Welch** (`var.equal = FALSE`) en vez del
t-test clásico.

### Diferencia de medias: t de Welch

```{r ttest-economia}
t.test(x = dfi, y = dfg, var.equal = FALSE, paired = FALSE)
```

```{r cohen-economia}
cohen.d(dfi, dfg)
```

## Datos pareados: intervención educativa

Diez estudiantes fueron evaluados antes y después de una intervención
educativa. Al tratarse del mismo individuo medido dos veces, las
observaciones están **pareadas**, y eso cambia la prueba que corresponde
aplicar.

```{r data-pareados}
datos <- data.frame(
  estudiante = c(1:10),
  antes = c(12.9, 13.5, 12.8, 15.6, 17.2, 19.2, 12.6, 15.3, 14.4, 11.3),
  despues = c(12.7, 13.6, 12.0, 15.2, 16.8, 20.0, 12.0, 15.9, 16.0, 11.1)
)
```

### Supuesto de normalidad

```{r normalidad-pareados}
shapiro.test(datos$antes)
shapiro.test(datos$despues)
```

### Diferencia de medias: t pareado

```{r ttest-pareado}
t.test(x = datos$despues, y = datos$antes, paired = TRUE)
```

```{r cohen-pareado}
cohen.d(datos$despues, datos$antes, paired = TRUE)
```

## Estadística no paramétrica: peso al nacer según hábito de fumar

Usamos el conjunto `births` del paquete `openintro` para caracterizar el peso
del bebé al nacer según si la madre fuma o no.

```{r data-births}
data('births')
df <- births
```

### Análisis exploratorio

```{r resumen-births}
df %>%
  group_by(smoke) %>%
  summarise(n = length(smoke),
            prom = mean(weight),
            ds = sd(weight),
            mediana = median(weight),
            RIC = IQR(weight),
            min = min(weight),
            max = max(weight))
```

### Supuesto de normalidad

Comparamos tres pruebas de normalidad a la vez: Kolmogorov-Smirnov,
Shapiro-Wilk y Lilliefors.

```{r normalidad-births}
df %>%
  group_by(smoke) %>%
  summarise(n = length(weight),
            est_ks = ks.test(scale(weight), 'pnorm')$statistic,
            p_ks = ks.test(scale(weight), 'pnorm')$p.value,
            est_sw = shapiro.test(weight)$statistic,
            p_sw = shapiro.test(weight)$p.value,
            est_l = lillie.test(weight)$statistic,
            p_l = lillie.test(weight)$p.value)
```

Al menos uno de los grupos se aleja de la normalidad, así que conviene usar
una alternativa no paramétrica para comparar los dos grupos.

```{r levene-births}
leveneTest(weight ~ smoke, data = df, center = median)
```

### Corrección de un error y prueba de Wilcoxon/Mann-Whitney

`wilcox.test(weight ~ smoke, data = df, paired = FALSE)` falla porque el
**método fórmula** de `wilcox.test` no admite el argumento `paired` (solo el
método `x, y` lo admite). Se corrige extrayendo los vectores directamente:

```{r wilcox-births}
wilcox.test(x = df$weight[df$smoke == "smoker"],
            y = df$weight[df$smoke == "nonsmoker"])
```

**Resultado:** W = 2121, p = 0.1312. No hay diferencia significativa en el
peso al nacer entre madres fumadoras y no fumadoras.

## Homogeneidad de varianzas con más de dos grupos: tiempo de resolución en tres escuelas

Siete estudiantes de cada una de tres escuelas (A, B, C) resolvieron un
ejercicio de álgebra; se registró el tiempo, en minutos, que tardó cada uno.
Con $k = 3$ grupos aplicamos de nuevo las tres pruebas de homogeneidad de
varianzas, como paso previo a un ANOVA de un factor.

```{r data-estudiantes}
estudiantes <- data.frame(
  escuela = rep(c("A", "B", "C"), each = 7),
  tiempo = c(17, 21, 25, 16, 19, 22, 18,   # Escuela A
             24, 18, 19, 22, 23, 20, 21,   # Escuela B
             25, 24, 25, 21, 24, 28, 19)   # Escuela C
)
```

```{r homogeneidad-estudiantes}
bartlett.test(tiempo ~ escuela, data = estudiantes)
leveneTest(tiempo ~ escuela, data = estudiantes, center = "median")
fligner.test(tiempo ~ escuela, data = estudiantes)
```

| Prueba | Estadístico | g.l. | p-valor |
|---|---|---|---|
| Bartlett | K² = 0.823 | 2 | 0.6627 |
| Levene (centro = mediana) | F = 0.3065 | 2, 18 | 0.7398 |
| Fligner-Killeen | χ² = 0.6398 | 2 | 0.7262 |

**Conclusión:** las tres pruebas dan p > 0.05, así que no se rechaza $H_0$.
Las varianzas del tiempo de resolución son homogéneas entre las tres
escuelas, lo que respalda el supuesto de igualdad de varianzas necesario
para aplicar un ANOVA de un factor sobre estos datos.

## Estadística no paramétrica pareada: percepción de los estudiantes

Por último, `data/dataQ.tsv` recoge la respuesta a una pregunta de
percepción (`Q1`) contestada por los mismos estudiantes antes y después de
un experimento (`Pretest` / `Post-test`): de nuevo, datos **pareados**, pero
esta vez con una variable que no cumple normalidad.

```{r data-dataQ}
df <- read.delim("data/dataQ.tsv")
```

### Análisis exploratorio

```{r resumen-dataQ}
df %>%
  group_by(Experimento) %>%
  summarise(n = length(Q1),
            prom = mean(Q1),
            ds = sd(Q1),
            mediana = median(Q1),
            RIC = IQR(Q1),
            min = min(Q1),
            max = max(Q1))
```

### Supuesto de normalidad

```{r normalidad-dataQ}
df %>%
  group_by(Experimento) %>%
  summarise(n = length(Q1),
            est_ks = ks.test(scale(Q1), 'pnorm')$statistic,
            p_ks = ks.test(scale(Q1), 'pnorm')$p.value,
            est_sw = shapiro.test(Q1)$statistic,
            p_sw = shapiro.test(Q1)$p.value,
            est_l = lillie.test(Q1)$statistic,
            p_l = lillie.test(Q1)$p.value)
```

### Wilcoxon pareado y tamaño del efecto

```{r wilcox-dataQ}
pretestq1 <- df %>%
  select(Experimento, Q1) %>%
  filter(Experimento == 'Pretest')

postestq1 <- df %>%
  select(Experimento, Q1) %>%
  filter(Experimento == 'Post-test')

wilcox.test(x = pretestq1$Q1, y = postestq1$Q1, paired = TRUE)
```

```{r effsize-dataQ}
df %>%
  wilcox_effsize(Q1 ~ Experimento, paired = TRUE)
```

Con una confianza del 95% se concluye que hay diferencias estadísticamente
significativas en la percepción medida por `Q1` entre el pretest y el
post-test.
